【裁判字號】    97,訴,350
【裁判日期】    980305
【裁判案由】    租佃爭議
【裁判全文】
臺灣屏東地方法院民事判決               97年度訴字第350號
原      告  乙○○
            丁○○
            戊○○
                        號3樓.
            辛○○
                        號
            丙○○
兼  上二人
訴訟代理人  甲○○
被      告  庚○○
訴訟代理人  己○○
                        巷15.
上列當事人間租佃爭議事件，原告提起租佃爭議調處不成立，經
屏東縣政府耕地租佃委員會移送前來，本院於民國98年2 月19日
言詞辯論終結，判決如下：
    主  文
被告應將坐落屏東縣萬丹鄉○○段七四九地號（面積二二二九平
方公尺，地目田）土地返還原告。
訴訟費用由被告負擔。
    事 實 及 理 由
壹、程序部分：
  (一)按耕地三七五減租條例第26條第2 項前段規定：「出租人與
    承租人間因耕地租佃發生爭議時，應由當地鄉（鎮、市、區
    ）公所耕地租佃委員會調解；調解不成立者，應由直轄市或
    縣（市）政府耕地租佃委員會調處；不服調處者，由直轄市
    或縣（市）政府耕地租佃委員會移送該管司法機關，司法機
    關應即迅予處理，並免收裁判費用。前項爭議案件非經調解
    、調處，不得起訴；經調解、調處成立者，由直轄市或縣（
    市）政府耕地租佃委員會給予書面證明」，本件原告就坐落
    屏東縣萬丹鄉○○段七四九地號土地（以下簡稱：系爭土地
    ），與被告間因是否自任耕作等發生爭議，前曾向屏東縣政
    府耕地租佃委員會聲請調解、調處，因調解、調處不成立，
    而由屏東縣政府耕地租佃委員會移送本院，有屏東縣政府民
    國97年7 月10日屏府地籍字第0970140615號函、調處筆錄、
    調解筆錄及委託書在卷可稽，是本件原告之起訴程序，尚無
    不合，合先敘明。
  (二)次按當事人能力，即指為民事訴訟當事人而起訴或受訴之能
    力，此項能力之有無，專依當事人本身之屬性定之，當事人
    之適格，則指當事人就特定訴訟標的有實施訴訟之權能而言
    ，此項權能之有無，應依當事人與特定訴訟標的之關係定之
    。關於陳李秀鑾部分，原已共同聲請調處，該調處事件因未
    能成立，而經移送本院審理，應認於移送本院時已發生訴訟
    繫屬，陳李秀鑾雖於移送後之97年8 月8 日死亡，然已由其
    繼承人即原告丙○○、乙○○、甲○○、丁○○及戊○○繼
    承，而具狀進行訴訟程序，並已將訴狀送達被告，應認係經
    承受訴訟，核與民事訴訟法第176 條規定相符，尚無可議。
貳、實體部分：
一、本件原告起訴主張：原告所有坐落屏東縣萬丹鄉○○段七四
    九地號土地（下稱系爭土地），與被告訂有耕地三七五租約
    （以下稱系爭租約）而由被告承租耕作，嗣被告竟在系爭土
    地上挖掘養殖池，顯有未自任耕作之情事，依照耕地三七五
    減租條例第16條第2 項規定，兩造間原訂之系爭租約應屬無
    效，爰依據系爭租約之法律關係，請求被告將系爭土地返還
    予原告等語，並聲明：如主文第1 項所示。
二、被告則以：
  (一)係爭土地緊鄰鄉有公墓，雜草叢生，地勢低窪，排水系統不
    良，長年飽受鼠患，收成欠佳。於多年前經原告丙○○至被
    告家中收取租金時，同意被告開挖魚塭，養殖魚蝦。且每棉
    原告丙○○至家中收取租金會經過承租地，早已認同系爭土
    地改做魚塭使用。另由地主丁○○萬丹郵局96年11月1 日第
    186 號存證信函可知原告早已知悉，近年來其收取租金亦無
    異議。
  (二)被告絕無將土地搬移別用，回填外來土壤之情形，經萬丹鄉
    租佃委員現場查證確認。魚池之護堤係土壤堆成，磚砌用途
    乃加強防護，鐵絲網為防外人任意進出。土堤恢復原狀時，
    即回填於系爭土地內，絕無破壞土地等語。並於本院聲明：
    原告之訴駁回。
三、本件兩造雖未經爭點協議，但下列事項為兩造所不爭執：(一)
    系爭土地現由被告占有使用中之事實。(二)對於系爭土地曾改
    成魚塭之事實。(三)系爭土地現以回填成耕地之事實。(四)系爭
    土地之臺灣省屏東市萬丹區四維里私有耕地租約登記申請書
    。
四、本件爭執點應為：(一)被告將系爭土地變更為魚塭使用，是否
    屬於未自任耕作，而適用耕地三七五減租條例第16條第1 項
    、第2 項之規定？(二)原告是否同意被告將系爭土地變更為魚
    塭使用？
  (一)被告將系爭土地變更為魚塭使用，是否屬於未自任耕作，而
    適用耕地三七五減租條例第16條第1 項、第2 項之規定？
  1.按所謂承租人應自任耕作，係指承租人應以承租之土地供自
    己從事耕作而言，如承租人以承租土地建築房屋居住或供其
    他非耕作之用者，均在不自任耕作之列，應構成耕地三七五
    減租條例第16條第2 項所定原定租約無效之原因；又如同一
    租約內有多筆土地，承租人將其中一筆或數筆轉租他人或不
    自任耕作者，原定租約全部為無效，其未轉租他人或自任耕
    作部份土地，亦失其租賃依據，出租人得就未轉租或自任耕
    作部份請求收回。又所稱耕作，依土地法第106 條第2 項之
    規定，雖包括漁牧，但此乃謂自始即約定租用他人之土地而
    為漁牧，亦屬耕地租用而已，非謂凡屬耕地租用，即可任意
    變更農地原有性質而為漁牧使用。故原為栽培農作物之耕地
    租佃契約，承租人未經出租人同意，逕將農地變更為漁牧之
    用，即屬違反耕地租佃契約，不自任耕作（最高法院73年台
    上字第112 號判決、85年度台上字第1227號判決意旨參照）
    。
  2.經查，系爭土地地目為田，自34年起即訂立台灣省屏東市萬
    丹區四維私有耕地租約，由李財出租予被告，嗣於74年9 月
    10日變更由原告之被繼承人丁○○出租予被告，租賃期間自
    92年6 月1 日起至98年5 月31日，租額為每年稻谷707 台斤
    ，此有屏東縣萬丹鄉私有耕地租賃契約變更登記通知書、登
    記申請書影本2 紙在卷可參（見本院卷第50頁至第52頁）另
    於租約存續期間，使用分區為特定農業區，使用類別為農牧
    用地，亦有土地登記簿謄本在卷可按，其既未約定包含養殖
    漁業，承租人不得任意將系爭土地供作原訂租約約定以外之
    用途使用，被告於80年間將系爭土地上挖掘養殖池之行為，
    為被告所自認，且有被告所提之航照圖2 紙可憑，是以依耕
    地375 減租條例第16條第2 項規定，系爭租約應屬無效。
  (二)原告是否同意被告將系爭土地變更為魚塭使用？
  1.按「當事人主張有利於己之事實者，就其事實有舉證之責任
    。」，民事訴訟法第277 條前段定有明文。是主張法律關係
    存在之當事人，須就該法律關係發生所須具備之特別要件，
    負舉證之責任（最高法院48年台上字第887 號判例意旨參照
    ）。在確認法律關係不存在之訴，如被告主張其法律關係存
    在時，應由被告負舉證責任（最高法院42年台上字第170 號
    判例意旨參照）。
  2.經查，被告既主張耕地租賃關係存在，揆之前揭規定及判例
    意旨，應由被告負舉證責任，其舉證責任未盡，即應受敗訴
    之判決。查本件被告雖辯稱原告知悉系爭土地早於20年前即
    已改成魚塭，且改成魚塭乃經原告丙○○同意，被告非屬不
    自任耕作云云。惟被告所指萬丹郵局第186 號存證信函所載
    之內容，並無從得出原告早已知悉被告將系爭土地變更為魚
    塭之事實，且原告丙○○於本院審理時，亦堅稱並未同意被
    告將系爭土地改為魚塭使用之情事。被告復未提出其他證據
    以資佐證，依上開說明，並無證據證明係原告同意被告變更
    耕地為魚塭，被告所辯亦不足採。雖被告主張堆放之土石，
    乃係開挖養殖池所挖出，並非由他處運至現場將土地作為堆
    置場所，魚池之護堤係土壤堆成，磚砌用途乃加強防護，鐵
    絲網為防外人任意進出。土堤恢復原狀時，即回填於系爭土
    地內，絕無破壞土地等語。然經本院97年10月6 日勘驗測量
    筆錄：系爭土地原為魚塭，後填土改為耕地，四周均有鐵絲
    網圍繞，土地四週有土堤，高約0. 6至0.9 公尺，系爭土地
    東北側有一荒廢不使用之抽水機。（見本院卷第136 頁)，
    已可證明被告於系爭土地上堆放土石，擅自變更用途者而未
    自任耕作之情形，惟系爭魚塭拆除填平後，該護堤仍然存在
    ，並未作為填平系爭土地之用，從而被告主張土地上堆放之
    土石，乃係開挖養殖池所挖出，並非由他處運至現場將土地
    作為堆置場所云云，即不可採信。依耕地375 減租條例第16
    條第2 項規定，系爭租約應屬無效，故被告抗辯堆放之土石
    ，乃係開挖養殖池所挖出，並非由他處運至現場將土地作為
    堆置場所等語，自不可採。
五、綜上所述，承租人應自任耕作，承租人違反此項規定時，原
    訂租約無敵耕地三七五減租條例第16條第1 項、第2 項前段
    定有明文。所謂原訂租約無效，係指原訂租約於承租人有不
    自任耕作情事時，當然向後失其效力，租賃關係因而消滅而
    言。縱當事人依同條例第6 條第1 項、第20條規定續訂租約
    ，亦不能使業已無效之原訂租約回復其效力 (同上最高法院
    96年台上字第2431號判決參照)。 兩造間原訂租約及續訂租
    約均已無效，得由出租人收回自行耕種或另行出租，租賃關
    係歸於消滅，出租人有租賃物返還請求權，而租賃物之返還
    ，承租人負有回復原狀之義務 (最高法院80年台再字第15號
    判例參照)， 則原告主張被告應將系爭土地回復原狀並返還
    土地，徵諸上開說明，應屬有據，應予准許。
六、本件事證已臻明確，兩造其餘攻擊防禦方法及所提證據，經
    核於結果不生影響，爰不一一論述，併此敘明。
七、據上論結，本件原告之訴為有理由，合依民事訴訟法第78條
    ，判決如主文。
中    華    民    國    98    年    3     月    5    日
                  民事第二庭    法  官  羅森德
正本係照原本作成。
如不服本判決，應於收受送達後二十日內向本院提出上訴書狀，
其未表明上訴理由者，應於提出上訴後二十日內向本院補提理由
書狀（均須按他造當事人之人數附繕本）
                                書記官  蘇小雅
中    華    民    國    98    年    3     月    6    日


司法院資訊處製作；財團法人民間司法改革基金會備份。
